臺灣高等法院民事判決　　　　　　　92年度重上更(二)字第89號
上　訴　人　乙○○
　　　　　　順發企業股份有限公司
上　列一人
法定代理人　陳錦珠
共　　　同
訴訟代理人　李吉隆律師
被　上訴人　甲○○
　　　　　　丙○○○
共　　　同
訴訟代理人　林永頌律師
複　代理人　黃韋齊律師
上列當事人間遷讓房屋事件，上訴人對於中華民國88年8月13日
臺灣臺北地方法院87年度重訴字第217號第一審判決提起上訴，
經最高法院第二次發回更審，被上訴人並為訴之變更，本院於94
年4月26日言詞辯論終結，判決如下：
    主  文
上訴人乙○○、順發企業股份有限公司應將坐落台北市○○區○
○段2小段481、482地號上、門牌號碼為台北市○○○路○段1之1
號第4層及第4層陽台（即如附圖二所示編號甲部分第4層，及如
附圖一所示第4層編號Ｂ、Ｃ、Ｄ、Ｆ部分），遷讓返還於被上
訴人丙○○○；上訴人乙○○、順發企業股份有限公司中1人履
行後，其他上訴人同免責任。
上訴人乙○○、順發企業股份有限公司應將坐落台北市○○區○
○段2小段481、482地號上、門牌號碼為台北市○○○路○段1之1
號第7層及第7層陽台（即如附圖二所示編號甲部分第7層，及如
附圖一所示第7層編號Ｂ、Ｃ、Ｄ、Ｆ部分），遷讓返還於被上
訴人甲○○；上訴人乙○○、順發企業股份有限公司中1人履行
後，其他上訴人同免責任。
上訴人順發企業股份有限公司應給付被上訴人丙○○○、甲○○
如附表一所示之金額及利息。
其餘變更之訴及其假執行之聲請均駁回。
變更之訴訴訟費用由上訴人順發企業股份有限公司負擔十分之一
，餘由上訴人乙○○、順發企業股份有限公司負擔。
本判決第1項所命給付於被上訴人丙○○○以新台幣壹佰柒拾萬
伍仟元或同面額之世華聯合商業銀行光復分行無記名可轉讓定期
存單；第2項所命給付於被上訴人甲○○以新台幣壹佰柒拾伍萬
陸仟元或同面額之世華聯合商業銀行光復分行無記名可轉讓定期
存單；第3項所命給付，於被上訴人丙○○○、甲○○分別以新
台幣柒拾萬肆仟零肆拾貳元、拾壹萬柒仟佰貳拾貳元或同
面額之世華聯合商業銀行光復分行無記名可轉讓定期存單供擔保
後得假執行，但上訴人乙○○、順發企業股份有限公司分別以新
台幣伍佰壹拾壹萬陸仟佰壹拾貳元為被上訴人丙○○○，以新
台幣伍佰貳拾陸萬陸仟貳佰零貳元為被上訴人甲○○；上訴人順
發企業股份有限公司分別以新台幣貳佰貳拾萬貳仟壹佰貳拾陸元
為被上訴人丙○○○，以新台幣玖拾伍萬玖仟壹佰陸拾捌元為被
上訴人甲○○預供擔保，得免為假執行。
    事實及理由
壹、程序方面：
一、按訴之變更或追加，非經他造同意，不得為之，但因情事變
    更而以他項聲明代最初之聲明者，不在此限，民事訴訟法第
    466條第1項、第255條第1項第4款定有明文。本件被上訴人
    原審係請求：(一)上訴人乙○○或上訴人順發企業股份有限公
    司（下稱順發公司）應將坐落臺北市○○區○○段2小段481
    、482地號上門牌號碼為臺北市○○○路○段1之1號（原門牌
    為1段1號《房屋之1樓》如原判決附圖一所示，壹層編號Ａ
    部分、樓梯、電梯暨騎樓部分）、4樓至8樓（如附圖二所示
    ，編號甲部分及如原判決附圖一所示，編號Ｂ、Ｃ、Ｄ、Ｆ
    部分）、屋頂突出壹層（如附圖二所示，編號丙部分及如原
    判決附圖一所示，編號Ｉ、Ｊ部分）、屋頂增建部分（如附
    圖一所示，編號Ｋ、Ｌ部分）全部遷讓返還與被上訴人及其
    他共有人周文雄、周志和、周志亮、周志輝、周銘德、周永
    豐（下稱其他共有人）。(二)上訴人乙○○或上訴人順發公司
    應給付被上訴人甲○○、丙○○○二人依序為新臺幣（下同
    ）10,312元、41,296元及均自民國（下同）87年2月24日起
    至清償日止按年息5%計算之利息，暨自87年2月24日起至遷
    讓前開房屋之日止，按月分別以5,666元、22,666元計算之
    賠償金額（被上訴人逾上開金額、利息部分之請求，經本院
    前審駁回後，未據被上訴人聲明不服）。惟嗣上訴人2人提
    起上訴後，被上訴人與其他共有人就前開房屋另提起之分割
    共有物訴訟，業經本院判決由被上訴人丙○○○取得前開房
    屋第4層及第4層陽台（如附圖二所示編號甲部分第4層、及
    如原判決附圖一所示第4層編號Ｂ、Ｃ、Ｄ、Ｆ部分；被上
    訴人甲○○取得前開房屋第7層及第7層陽台（如附圖二所示
    編號甲部分第7層、及如附圖一所示第7層編號Ｂ、Ｃ、Ｄ、
    Ｆ部分），並於93年2月23日確定在案，有本院91年度重上
    字第329號判決及其確定證明書在卷可稽（本院卷(一)第88至
    98頁、第138、139頁），被上訴人並於本審主張伊等不再係
    以分別共有人之地位，依共有物返還請求權，請求上訴人返
    還予共有人全體，而係以單獨所有權人之地位，依單獨所有
    物返還請求權，請求上訴人2人分別返還伊等，而為訴之變
    更並變更聲明為：(一)上訴人乙○○及上訴人順發公司應將坐
    落臺北市○○區○○段2小段481、482地號上，門牌號碼為
    臺北市○○○路○段1之1號（原門牌為一段1號）第4層及第4
    層陽台（如附圖二所示編號甲部分第4層、及如附圖一所示
    第4層編號Ｂ、Ｃ、Ｄ、Ｆ部分），遷讓返還於被上訴人丙
    ○○○；上訴人一人履行債務後，其他上訴人則免為履行。
    (二)上訴人乙○○、順發公司應將坐落臺北市○○區○○段2
    小段481、482地號上，門牌號碼為臺北市○○○路○段1之1
    號 (原門牌為1段1號)第7層及第7層陽台（如原判決附圖二
    所示編號甲部分第7層、及如附圖一所示第7層編號Ｂ、Ｃ、
    Ｄ、Ｆ部分），遷讓返還於被上訴人甲○○；上訴人1人履
    行債務後，其他上訴人則免為履行。(三)上訴人乙○○、順發
    公司應給付被上訴人丙○○○、甲○○2人如附表二及如附
    表二所示之金額及利息；上訴人1人履行債務後，其他上訴
    人則免為履行。合於上開規定，應予准許，合先敘明。
貳、實體方面：
一、被上訴人起訴主張：伊等及訴外人周志輝、周文雄、周志亮
    、周志和、周銘德、周永豐、周王清花（周王清花於86年2
    月9日死亡，其繼承人為被上訴人甲○○及周銘德、周永豐
    ）等9人共有坐落臺北市○○區○○段2小段481、482地號土
    地上門牌臺北市○○○路○段1之1號1樓、4至8樓房屋及其頂
    樓增建部分（下稱系爭房屋；被上訴人丙○○○、甲○○已
    分別於93年1月13日經本院91年度重上字第329號判決分割取
    得系爭房屋中之第4層及該層陽台部分、第7層及該層陽台部
    分，並確定在案），於80年7月6日出租與上訴人乙○○，租
    期自81年1月1日起至86年12月31日止，租金由伊等及其他共
    有人各按應有部分比例收取。被上訴人甲○○之應有部分為
    1/60，丙○○○之應有部分為4/60。上訴人乙○○承租後，
    將系爭房屋交由上訴人順發公司經營華美飯店使用。伊等於
    租期屆滿前之85年6月3日、86年10月15日已通知上訴人不再
    續租，故系爭房屋之租賃關係於租期屆滿時即應消滅。乃上
    訴人竟拒不搬遷，迄仍無權占有系爭房屋，伊等依共有人對
    第三人之權利及所有權之作用，自可請求上訴人遷讓返還系
    爭房屋；另依租賃契約對上訴人乙○○請求依租金1倍計算
    之違約金；並依侵權行為及不當得利之法律關係，請求上訴
    人順發公司賠償相當於租金之損害或不當得利。上訴人2人
    間係屬不真正連帶債務，如一人為給付，另一人即免予給付
    等情。爰求為命：(一)上訴人乙○○或上訴人順發公司將原審
    判決主文第1項所示之房屋遷讓返還與被上訴人及其他共有
    人。(二)上訴人乙○○或上訴人順發公司給付被上訴人甲○○
    、丙○○○2人依序為10,312元、41,296元及均自87年2月24
    日起至清償日止按年息5%計算之利息，暨自87年2月24日起
    至遷讓房屋之日止，按月分別以5,666元、22,666元計算賠
    償金額之判決（被上訴人逾上開金額、利息部分之請求，經
    本院前審駁回後，未據被上訴人聲明不服）。原審判決被上
    訴人全部勝訴，上訴人不服提起上訴，被上訴人於本院為駁
    回上訴之聲明，並變更起訴聲明為：(一)上訴人乙○○、順發
    公司應將坐落臺北市○○區○○段2小段481、482地號上，
    門牌號碼為臺北市○○○路○段1之1號（原門牌為1段1號）
    第4層及第4層陽台（如原判決附圖二所示編號甲部分第4層
    、及如原判決附圖一所示第4層編號Ｂ、Ｃ、Ｄ、Ｆ部分）
    ，遷讓返還於被上訴人丙○○○；上訴人一人履行債務後，
    其他上訴人則免為履行。(二)上訴人乙○○、順發公司應將前
    開同號第7層及第7層陽台（如原判決附圖二所示編號甲部分
    第7層、及如原判決附圖一所示第7層編號Ｂ、Ｃ、Ｄ、Ｆ部
    分），遷讓返還於被上訴人甲○○；上訴人一人履行債務後
    ，其他上訴人則免為履行。(三)上訴人乙○○、順發公司應給
    付被上訴人丙○○○、甲○○2人如附表一及附表二；上訴
    人一人履行債務後，其他上訴人則免為履行。(四)願以現金或
    等值之世華聯合商業銀行光復分行無記名可轉讓定期存單供
    擔保，請准宣告假執行。
二、上訴人則以：系爭房屋之出租人為包括被上訴人在內之9人
    ，不續租之意思表示僅由被上訴人而非全體出租人向伊為通
    知，即不生效力。況上訴人乙○○於租約屆滿前之86年10月
    間，已向全體共有人表示願意繼續承租，而經其他共有人於
    該月30日與上訴人乙○○再訂立租約，出租系爭房屋所有權
    應有部分達54.66/60，被上訴人反對續租之意思表示，亦不
    足以阻卻原租約之繼續。伊等既非無權占有，被上訴人即不
    得依民法第767條之規定為請求。縱得請求，被上訴人依租
    約第13條請求上訴人乙○○給付違約金，已足填補損害，再
    向上訴人順發公司請求損害賠償或不當得利，即屬重複。被
    上訴人提起本件訴訟亦屬權利濫用。又被上訴人經法院判決
    分割分別取得系爭房屋中之第4層及該層陽台部分、第7層及
    該層陽台部分後，尚未為分割登記，則就分割取得部分自無
    處分權等語，資為抗辯，並於本院聲明：(一)原判決除確定部
    分外廢棄。(二)前開廢棄部分，被上訴人在第一審之訴及假執
    行之聲請均駁回。(三)如受不利判決，願供擔保請准宣告免為
    假執行。
三、查被上訴人及訴外人周志輝、周文雄、周志亮、周志和、周
    銘德、周永豐、周王清花（周王清花於86年2月9日死亡，其
    繼承人為被上訴人周玉琴及周銘德、周永豐）共有系爭房屋
    （被上訴人丙○○○、甲○○已分別於93年1月13日經本院
    91年度重上字第329號判決分割取得系爭房屋中之第4層及該
    層陽台、第7層及該層陽台，並確定在案），於80年7月6日
    出租與上訴人乙○○，租期自81年1月1日起至86年12月31日
    止；上訴人乙○○承租後，將系爭房屋交由上訴人順發公司
    經營華美飯店使用。被上訴人在租期屆期前，先後於85年6
    月3日、86年10月15日以郵局存證信函通知上訴人租期屆滿
    不再續租；其他共有人則於86年10月30日與上訴人乙○○訂
    約，由上訴人乙○○承租其他共有人就系爭房屋之持分54.6
    6/60部分等事實，有被上訴人提出之房屋租賃契約書、存證
    信函、建物登記謄本、本院91年度重上字第329號判決及其
    確定證明書，及上訴人提出之房屋租賃契約書等件附卷可稽
    （見原審卷第13至33頁、第101至103頁，本院卷第88至98頁
    、第138、139頁），復為兩造所不爭執，堪信為真實。
四、被上訴人主張上訴人順發公司不能以其等與被上訴人2人以
    外之其他系爭房屋共有人等人所訂之新租約，對被上訴人2
    人主張其有權占有系爭房屋，系爭房屋裁判分割前，本件其
    他共有人既與上訴人乙○○另訂有新租約以取代舊租約，自
    無適用擬制更新以不定期限繼續租約之餘地，系爭房屋業經
    裁判分割確定後，上訴人2人原無任何租賃權源，而在被上
    訴人分別繼受取得單獨所有權之後，自亦構成無權占有，縱
    本件有擬制更新以不定期限繼續租約之情形，不定期限租賃
    並無「買賣不破租賃」之適用，上訴人2人仍構成無權占有
    ，系爭房屋經裁判分割確定後，有關「違約金」及「相當於
    租金之損害賠償或不當得利」部分請求均有變動，因上開裁
    判分割，係以系爭房屋總價46,370,059元為計算基礎，被上
    訴人甲○○分得第7層及其陽台價值為5,266,202元，被上訴
    人丙○○○分得第4層及其陽台價值5,116,312元，分別取得
    比例價值為1/8.8、1/9，則上述請求金額，自應以此比例計
    算之，被上訴人拒絕出租系爭房屋予上訴人2人，係正當權
    利之行使，絕無權利濫用而違誠信原則之可言等情；上訴人
    則以前揭情詞置辯。經查：
  (一)本件經最高法院第2次發回後，被上訴人即不再以分別共有
    人之地位，基於租賃物返還請求權而為請求，而係基於單獨
    所有權人之地位，依民法第767條規定，分別向上訴人2人主
    張無權占有，並請求遷讓返還系爭房屋之第4層予被上訴人
    丙○○○，遷讓返還系爭房屋之第7層予被上訴人甲○○，
    而為訴之變更，業經本院認定於法核無不合，准予變更，理
    由已見前述，則被上訴人對系爭房屋之占有使用人即上訴人
    2人，依民法第767條規定主張無權占有，請求遷讓返還系爭
    房屋，當事人即屬適格，上訴人2人抗辯本件訴訟為共同必
    要訴訟，未列系爭房屋其他共有人為共同原告起訴，乃當事
    人不適格云云，殊有誤會，自不足取，合先說明。
  (二)上訴人雖抗辯系爭房屋自始即交由上訴人順發公司經營使用
    ，上訴人乙○○從未使用，故承租人應為上訴人順發公司，
    並非上訴人乙○○云云。惟此為被上訴人所否認，按租賃契
    約關係，其出租人與承租人為何人，當以雙方合意成立之契
    約意思表示為斷，與租賃物現實上之使用狀態無關。查系爭
    書面租賃契約既定明由上訴人乙○○向被上訴人及其他房屋
    共有人承租，上訴人乙○○即係本件租賃契約之承租人，與
    締約時租賃標的物是否由上訴人順發公司現實使用無關，上
    訴人順發公司不因此成為系爭租賃契約之當事人。上訴人所
    辯，殊嫌無據，亦不足取，則本件租賃契約之承租人為上訴
    人乙○○，至堪認定。
  (三)次按租賃定有期限者，其租賃關係，於期限屆滿時消滅。但
    租賃期限屆滿後，承租人仍為租賃物之使用收益，而出租人
    不即表示反對之意思者，視為以不定期限繼續契約，民法第
    450條第1項、第451條分別定有明文。又按「民法第451條之
    規定，乃出租人表示反對續租之意思，有阻卻繼續契約之效
    力，此與同法第263條所定，當事人依法律之規定終止契約
    之情形，具有同一之法律理由，自應類推適用。故租賃物為
    數人所共同出租者，表示此項意思時，應準用第258條第2項
    規定，由出租人全體為之。本件系爭土地為上訴人等4人所
    共有，而由上訴人等4人共同出租與被上訴人使用，則其依
    民法第451條為反對續租之意思表示，自應由上訴人全體為
    之（最高法院63年台上字第2139號判例可資參照）。查系爭
    房屋於租期屆滿後迄今，均由上訴人順發公司經營「華美飯
    店」使用中，而「華美飯店」係上訴人順發公司旗下一子公
    司，業經證人即華美飯店會計黃素華證述無訛，並經原審勘
    驗屬實，此有勘驗筆錄在卷可考（原審卷第174頁至第176頁
    ）。次查系爭房屋係經上訴人乙○○允許交付予上訴人順發
    公司，此為兩造所不爭，而按為租賃物之使用收益者，法律
    並未規定以承租人本人為限，故民法第451條所指「承租人
    仍為租賃物之使用收益」者，應包括承租人之家屬，受雇人
    及經承租人允許之其他第三人，而為租賃使用收益之情形在
    內（最高法院60年台上字第2264號判例參照），則本件上訴
    人順發公司之使用系爭房屋，即與承租人即上訴人乙○○之
    使用無異。再查被上訴人以外之房屋其他共有人，於租期屆
    滿前以另訂租賃契約之方式，明示同意上訴人於租期屆滿後
    繼續使用系爭房屋，其中就租賃標的及租金之約定，以系爭
    房屋之應有部分60分之54.66為標的，並以前2年每月340,00
    0元，後2年每月360,000元為計算基準，各乘以60分之54.66
    為租金，與原租約約定之租賃標的為系爭房屋之全部，租金
    為每月340,000元，即有不同，又此60分之54.66之比例，即
    除被上訴人以外，其他房屋共有人對系爭房屋應有部分之比
    例，此為上開房屋租賃契約書在卷足憑，並為兩造所不爭執
    ，信屬實在。按分別共有之各共有人，按其應有部分對於共
    有物之全部有使用收益之權，所謂應有部分，係指分別共有
    人得行使權利之比例，而非指共有物之特定部分，因此分別
    共有之各共有人，得按其應有部分之比例，對於共有物之全
    部行使權利（最高法院著有57年台上字第2387號判例可資參
    照）。可見系爭房屋除被上訴人以外之其他共有人，就其對
    系爭房屋所得自由使用收益之權利範圍，亦即其對系爭房屋
    得行使權利之應有部分比例60分之54.66，均已同意上訴人
    乙○○於原租約期滿後再承租使用。末查被上訴人雖曾在租
    賃期限屆滿前，於85年6月3日、86年10月15日，以郵局存證
    信函通知上訴人乙○○不再續租，而按民法第451條所謂出
    租人之異議，通常固應於租期屆滿後，承租人仍為租賃物之
    使用收益時，即行表示之，惟出租人顧慮承租人取得此項默
    示更新之利益，而於租期行將屆滿之際，向之預為表示不願
    繼續契約者，仍不失為有反對意思之表示，最高法院55年台
    上字第276號判例雖有此見解，然觀諸同院前開41年台上字
    第767號、63年台上字第2139號判例意旨可知，租賃物為數
    人共同出租時，出租人於租期行將屆滿前，預為表示不願繼
    續契約，亦應由出租人全體為之，始得以阻卻繼續契約之效
    力。本件被上訴人於上開郵局存證信函表示不再續租意旨，
    均僅以被上訴人名義表示，並無系爭房屋其他出租人周志輝
    等人之具名，有卷附之存證信函可證（原審卷第18至第23頁
    ），此等存證信函通知，即非經原系爭房屋全體出租人所為
    ，再佐以系爭房屋其他共有人於租期屆滿前，實已透過另訂
    租約之方式，表達願將房屋續租予上訴人乙○○之意思，已
    如前述，則被上訴人2人單獨以郵局存證信函之通知，表達
    不願續租房屋之意思，徵諸前開說明，被上訴人等上開行為
    固無阻卻原租約繼續之效力。
  (四)惟按租賃契約之當事人，於租賃期限屆滿後，承租人仍為租
    賃物之使用收益，而出租人不即表示反對之意思，為免承租
    人陷於得否繼續使用租賃物之不確定窘境，民法第451條固
    就該租賃契約為擬制更新之規定，即視為以不定期限繼續契
    約（最高法院55年台上字第276號判例參照），但應以出租
    人與承租人就承租人間就租賃物之使用收益，未曾意思表示
    一致而成立「新租約」為限，亦即該條規定之契約更新，僅
    發生期限變更之效果，其餘內容（如租金及其條件）並未隨
    同變更（最高法院64年台上字第1579號判例參照）。查上訴
    人乙○○與上訴人以外之其他共有人於原租約期限屆滿，另
    就系爭房屋訂有新租約，已如前述，因與原約定之租約內容
    ，如原租約約定之承租系爭房屋全部、租期6年，租金每月
    340,000元，二者均有不同，則上訴人乙○○與上訴人以外
    之其他共有人間訂立之新租約，自難再適用民法第451條之
    規定而發生原租約擬制更新之效果，依上開判例意旨，兩造
    間租約即因租期屆滿而終止。
  (五)再按所有人對於無權占有或侵奪其所有物者，得請求返還之
    。對於妨害其所有權者，得請求除去之；有妨害其所有權之
    虞者，得請求防止之，為民法第767條定有明文。查被上訴
    人等於原審提起本件訴訟後，系爭房屋其他共有人中之周志
    輝、周文雄、周志和、周銘德因分割共有物事件與之涉訟，
    迭經原法院於91年6月26日以90年度重訴字第82號、本院93
    年1月13日以91年度重上字第329號判決系爭房屋第4層及其
　　陽台即如附圖二所示編號甲部分第4層及如附圖一所示編號
　　Ｂ、Ｃ、Ｄ、Ｆ部分為上訴人丙○○○所有；系爭房屋第7
    層及其陽台即如附圖二所示編號甲部分第7層及如附圖一所
    示編號Ｂ、Ｃ、Ｄ、Ｆ部分為上訴人甲○○所有確定，此有
    原法院及本院上述民事判決及其確定證明書在卷（本院91年
    度重上更(一)字第43號卷第77頁、本院卷(一)第88頁至第98頁、
    138頁、139頁）佐證。又按不動產物權，因法院之判決而取
    得者，不以須經登記為生效要件，固為民法第759條之所明
    定，惟此之所謂判決，係僅指依其宣告，足生物權法上取得
    某不動產物權效果之力，恆有拘束第三人之必要，而對於當
    事人以外之第三人亦有效力者而言，惟形成判決始足當之，
    不包括其他判決在內（最高法院48年台上字第1459號判例參
    照），本件系爭房屋業經分割共有物之形成判決確定，被上
    訴人分別取得系爭房屋第4層及其陽台、第7層及其陽台之所
    有權，上訴人2人為上開形成判決當事人以外之第三人，自
    有拘束之效力，亦因上訴人2人非該分割共有物事件之當事
    人，則被上訴人是否已依該形成判決履行給付補償金之義務
    ，仍無礙於其判決對第三人之效力。次查系爭租賃契約因租
    期屆滿而終止，無論是系爭房屋第4層及其陽台、第7層及其
    陽台之承租人即上訴人乙○○，抑經上訴人乙○○允許使用
    之第三人即上訴人順發公司，占有使用上開房屋部分，均屬
    無權占有，被上訴人本於上開規定，請求上訴人2人遷讓返
    還前揭其等所有物，洵屬有據，自應准許，而上開遷讓返還
    所有物之義務，乃不真正連帶債務，其中一上訴人履行後，
    其他上訴人則同免責任。
  (六)按無權占有他人房屋，使所有人無法使用該房屋，依一般社
    會之認知，對所有人而言，受有相當於租金之損害，被上訴
    人依侵權行為法則向上訴人順發公司請求按相當於租金之損
    害賠償，尚非無據。查系爭房屋分割前，被上訴人丙○○○
    應有部分為60分之4，被上訴人甲○○應有部分為60分之1，
    系爭房屋依租賃契約約定，每月租金為340,000元，上訴人
    順發公司自87年1月1日起無權占有系爭房屋，被上訴人依侵
    權行為法則請求該公司相當於租金之損害，即每月上訴人順
    發公司應給付被上訴人丙○○○22,666元（340,000×4/60=
    22,666）、被上訴人甲○○5,666元（340,000×1/60=5,666
    ）。再者關於損害賠償之給付日期，兩造並未約定應於何日
    來給付，則被上訴人請求順發公司應於每月1日給付，尚嫌
    失據。至於損害賠償利息部分，因此部分既未經約定給付日
    期，上訴人順發公司即應於經催告後，始負給付遲延責任，
    而本件起訴狀繕本係於87年2月23日送達於上訴人順發公司
    ，則關於87年1月1日起至87年2月23日止之損害金，被上訴
    人丙○○○、甲○○得請求之金額分為41,296元、10,312元
    ，均應自87年2月24日起算遲延利息，其餘部分自87年2月24
    日以後各該月份之損害金，被上訴人既尚未催告（起訴狀對
    尚未發生之損害金部分，不生催告效力），上訴人順發公司
    自不負給付遲延責任，被上訴人自不得請求此部分之遲延利
    息。惟系爭房屋經本院裁判分割，並於93年2月23日判決確
    定，此有上開確定證明書在卷佐證，並為兩造所不爭執，則
    起訴後計算損害金方法，係分二階段，一自87年2月24日起
    至93年2月22日止，按前開每月之損害金計算，另一自93年2
    月23日起至遷讓返還被上訴人系爭房屋中第4、7層及其陽台
    止，因被上訴人已各自取得單獨所有權，其等請求給付損害
    金，自不宜以原權利持分為計算基礎。又因被上訴人丙○○
    ○、甲○○因上開判決所分得之樓層及其陽台之面積相同，
    而被上訴人各自分得是4樓抑7樓，其市值相差甚大，若以面
    積計算，即與市場價格不符，亦有違公平，實應以各該樓層
    實際價值計算被上訴人之損害金，始屬公允。經查依上開分
    割共有物之形成判決所示，系爭房屋總價為46,370,059元，
    該判決附表四所示被上訴人丙○○○分得系爭房屋第4層及
    其陽台價值為5,116,312元、被上訴人甲○○分得系爭房屋
    第7層及其陽台價值為5,266,202元，先以系爭房屋總價推估
    被上訴人丙○○○、甲○○各自分得樓層及其陽台占總價比
    例，再以此比例計算被上訴人各自受有損害之損害金。查被
    上訴人丙○○○所分得房屋市值占系爭房屋總價為9分之1（
    5, 116,312÷46,370,059=1/9）、被上訴人甲○○為8.8 分
    之1（5,266,202÷46,370,059=1/8.8），系爭租賃契約原約
    定租金每月340,000元，上訴人順發公司無權占有被上訴人
    已分得之前揭樓層、陽台，自上開分割共有物判決確定日即
    93年2月23日起至上訴人順發公司返還上開樓層、陽台止，
    按月應給付被上訴人丙○○○37,777元（340,000×1/9=37,
    77 7）、上訴人甲○○38,636元（340,000×1/8.8=38,636
    ）。再者此部分損害金，並未約定給付期限，上訴人順發公
    司自應於被上訴人催告後始負給付遲延責任，惟本件起訴狀
    繕本係於87年2月23日送達上訴人順發公司，上訴人順發公
    司就87年1月1日起至87年2月23日止損害金應負給付遲延責
    任，理由已見前述，而87年2月24日起至93年2 月22日止及
    93年2月23日起至返還系爭房屋前揭樓層、陽台止之損害金
    ，並非前揭起訴狀催告效力所及，則上訴人順發公司就此部
    分損害，即不負給付遲延之責。又被上訴人另依不當得利法
    則請求上訴人順發公司返還前述損害金，因此部分請求與前
    述依侵權行為法則請求之損害金，乃屬重疊訴之合併，本院
    已准其侵權行為之請求，就其不當得利部分之主張，自毋庸
    再予審酌。
  (七)依被上訴人與上訴人乙○○之租賃契約第3條約定：「租金
    ．．．第5、6年每月340,000元．．．。」第13條約定：「
    乙方（即乙○○）於租約終止或租約屆滿，而不交還甲方（
    即出租人等）時，自終止租約或租約屆滿翌日起，按應支付
    之租金1倍計算違約金。」上訴人乙○○於租期屆滿後未依
    約返還系爭房屋，被上訴人自得向上訴人乙○○請求給付違
    約金。關於其金額，上開契約係約定按租金之1倍計算，亦
    即應按原約定之租金數額給付，尚屬相當。在系爭共有房屋
    分割判決前，被上訴人甲○○、周林玉秀分別請求上訴人乙
    ○○自87年1月1日起至遷讓返還房屋按月給付11,333元、45
    ,333 元，原審認在此範圍之請求為有理由，即予准許。至
    違約金給付日，租賃契約當事人並未約定，給付即未定期限
    ，而本件起訴狀繕本係於87年2月23日送達，理由已見前述
    ，則上訴人乙○○應給付之違約金自87年1月1日起至87年2
    月23日之違約金法定遲延利息起算日應自87年2月24日起算
    ，其餘自87年2月24日以後各月份之違約金，因尚未催告，
    上訴人乙○○自不負遲延責任（此部分亦經判決確定）。惟
    系爭房屋經判決分割後，本件被上訴人均單獨取得所有權，
    乃於本院為訴之變更，明確表示只依民法第767條為請求，
    不再主張租賃關係消滅後之租賃物返還請求權（本院卷(一)第
    27、188頁、卷(二)第24頁）無訛。又被上訴人等主張之違約
    金請求權，乃本於租賃關係消滅後之違約金債權，其等於原
    審未獲全體共有人同意，逕為起訴，自有當事人不適格之違
    法，而其等變更訴訟標的，僅以民法第767條之規定請求後
    ，與系爭租賃契約即無關聯，可見無論系爭房屋分割前後，
    被上訴人等均不得對上訴人乙○○請求上開約定違約金。從
    而其等主張對上訴人順發公司之侵權行為損害金請求權與上
    開違約金請求權，有不真正連帶債務之關係，亦不足取。
  (八)系爭房屋業經本院判決分割，由被上訴人丙○○○、甲○○
    取得系爭房屋第4、7層及其陽台單獨所有權確定，上訴人乙
    ○○、順發公司無權占有上述樓層及其陽台，亦經審理明確
    ，認定無礙，被上訴人丙○○○、甲○○本於所有權為上述
    各項請求，核屬權利之正當行使，殊無權利濫用及違背誠信
    原則之可言。
五、綜上所述，被上訴人甲○○、丙○○○本於所有物返還請求
    權分別請求上訴人2人遷讓返還房屋如主文第1、2項所示，
    暨請求上訴人2人就上開遷讓返還義務負不真正連帶責任，
    即一人履行，其他一人同免責任；又本於侵權行為法則，請
    求上訴人順發公司給付如附表一所示之金額及其法定遲延利
    息，為有理由，應予准許，逾此部分之請求，為無理由，應
    予駁回。本判決主文第1、2、3項所命給付，依兩造聲請分
    別命供擔保為准免假執行之宣告。至被上訴人敗訴部分，其
    假執行之聲請即失所依附，故被上訴人甲○○、丙○○○此
    部分假執行之聲請，均應併予駁回。
六、兩造其餘攻擊防禦方法及其他未經援用之證據，經斟酌尚無
    礙於本院前述之認定，無一一論究之必要。
七、據上論結，本件變更之訴一部有理由，一部無理由，判決如
    主文。
中　　華　　民　　國　　94　　年　　5 　　月　　10　　日
                  民事第16庭審判長法　官  黃騰耀
　　　　　　　　　　　        　　法　官  黃莉雲
　　　　　　　　　　　      　　　法　官  許文章
正本係照原本作成。
如不服本判決，應於收受送達後20日內向本院提出上訴書狀，其
未表明上訴理由者，應於提出上訴後20日內向本院補提理由書狀
（均須按他造當事人之人數附繕本）上訴時應提出委任律師或具
有律師資格之人之委任狀；委任有律師資格者，另應附具律師資
格證書及釋明委任人與受任人有民事訴訟法第466條之一第一項
但書或第二項（詳附註）所定關係之釋明文書影本。
中　　華　　民　　國　　94　　年　　5 　　月　　18　　日
　　　　　　　　　　　　　　　　　書記官  陳明俐
附註：
民事訴訟法第466條之1（第1項、第2項）：
對於第二審判決上訴，上訴人應委任律師為訴訟代理人。但上訴
人或其他法定代理人具有律師資格者，不在此限。
上訴人之配偶、三親等內之血親、二親等內之姻親，或上訴人為
法人、中央或地方機關時，其所屬專任人員具有律師資格並經法
院認為適當者，亦得為第三審訴訟代理人。
